臺灣桃園地方法院民事判決　　　　　　　95年度訴字第1035號
原　　　告　丙○○
訴訟代理人　余敏長　律師
被　　　告　甲○○
訴訟代理人　歐龍山　律師
上列當事人間請求返還不當得利事件，於民國96年7 月10日言詞
辯論終結，本院判決如下：
    主    文
原告之訴及假執行之聲請均駁回。
訴訟費用由原告負擔。
    事實及理由
一、原告起訴主張：
  (一)、緣原告自民國48年3月29日買受中壢市○○段中壢老小段
      11-13地號土地（下稱系爭土地），權利範圍2250分之64
      ，被告則於54年12月7日買受系爭土地，權利範圍750分之
      62。嗣後，被告於58年1月30日於系爭土地上興建1944建
      號建物（門牌號碼為中壢市○○路303號，下稱系爭建物
      ）後，復於59年6 月1 日增建，並於91年12月25日完成增
      建部分之登記，惟依臺灣省建築管理規則第11條第1 款之
      規定，被告欲於系爭土地上房屋，應取得原告之土地使用
      同意書，惟被告竟未得原告之同意，逕於系爭土地上興建
      房屋，係無權占有原告之土地，屬無法律上之原因，致原
      告受有損害，自應依民法第179 條之規定，應返還其利益
      。次按，系爭土地面積為269 平方公尺，被告實際占有面
      積為30.63 平方公尺，約9.266 坪，扣除被告權利範圍換
      算之面積22.2373 平方公尺，約6.7268坪，相差約2.5392
      坪，爰以當地租金水準每坪每月新臺幣（下同）4,000 元
      計算，請求5 年類似租金之損害，共計609,408元。
  (二)、按共有土地申請建造執照，須檢附全體土地共有人之土地
      使用同意書，為兩造所不爭，惟建造執照之核發，並非表
      示共有人確有同意使用土地之真意，蓋發照人員容有疏未
      注意審核使用土地用意書，或曾審核使用土地同意書，卻
      未察覺共有人之署押或印文為他人偽造、偽刻或盜用，即
      土地使用之同意並非該共有人之真意。本件原告於48年、
      被告於55年取得系爭土地，為被告所自承，則被告於58年
      申請於系爭土地上建築房，須經原告同意，惟原告從未同
      意被告使用系爭土地，故被告自應就其對系爭土地有合法
      使用之權源，舉證以實其說，誠難以被告執有建築及使用
      執照遽認原告同意被告使用系爭土地，被告辯稱非無權占
      有云云，殊嫌率斷。
  (三)、原告既從未同意被告使用系爭土地，已如前述，則被告非
      僅建築初始，縱於事後於原地增建，仍難認其增建為合法
      占有系爭土地，是原告狀稱被告未得原告同意於91年於系
      爭土地增建房屋，自屬有據。又「應有部分非侷限於共有
      物之特定部分，而係抽象存在於共有物之任何微小部分。
      」，故共有土地如無分管之約定或使用土地之合意，仍屬
      非法占有應有部分，其占有是否超出自己應有部分換算而
      得之實際面積，仍無礙其為無權占有。故被告辯稱其應有
      部分換算面積並未超過原告應有部分換算面積，進而認為
      非無權占有云云，顯有誤會。
  (四)、「以無權占有為原因，請求返還所有物之訴，被告對原告
      就其物有所有權存在之事實無爭執，而僅以非無權占有為
      抗辯者，原告於被告無權占有之事實，無舉證責任。被告
      應就其取得占有，係有正當權源之事實證明之。如不能證
      明，則應認原告之請求為有理由。」，此有最高法院72年
      台上字第1552號判決足參。是被告自應就伊占有系爭土地
      有正當權源負舉證之。被告辯稱營造建造申請書載明土地
      使用權證明書，並以其他共有人亦在系爭土地建屋，如係
      偽造，焉有其他共有人均無異議之理，證人乙○○到庭證
      稱被告當時向縣府提出興建建物必須提出共有人同意書云
      云，惟查：
      1.該申請書僅係載明有何文書為附件，自不得擅自推斷該
        證明書之內容為何，更無足認定為被告有權占有系爭土
        地之依據。
      2.縱有該證明書，仍無從得知證明書內容為何？是否所有
        共有人均用印或簽章？原告有無用印或簽章？以當時法
        治未備，被告或有便宜行事，乃未得原告同意，自行為
        原告代刻印章用印之可能。因原告確未同意被被告使用
        系爭土地，從未授權被告代行簽名，或代刻印章為伊用
        印。準此，原告亟欲被告提出同意書，以資證明有無原
        告親簽署押或印文，如有，係何人代簽或代刻印章用？
        原告亦必追究當時何人代行簽名，或代刻印章擅自用印
        相關責任，故縱有該證明書存在，已難能推知原告確有
        同意被告使用土地之事實，遑論被告仍無提出該證明書
        以供告舉出其係偽造。準此，如僅以營造建造申請書載
        明土地使用權證明書即認被告為有權占有，殊悖於經驗
        法則及論理法則。
      3.又所辯土地使用證明書如係偽造，焉有於系爭土地上建
        屋之其他共有人均無異議之理云云。然查告並未於系爭
        土地上興建房，故所辯之他共有人以於系爭土地上建屋
        為前提，與原告無涉，自無異議有無之必要。至於系爭
        土地上建屋之他共有人是否曾無異議尚不得知，縱無異
        議，或因各共有人相互間均無取得彼此間之同意，故無
        欲相互否認占有土地之合法性，更不足採為被告占有系
        爭土地之合法權源。至原告所引最高法院21年上字第
        3046號判例，既以「契約履行之事實」為推定契約存在
        之前提，則契約履行之事實係存於契約當事人間，他人
        要無契約履行之義務，更無履行之事實足供推認。本件
        並無原告同意被告之同意書，已如前述，縱有同意書，
        兩造以外之他共有人亦非系爭土地使用同意契約之當事
        人，何有履行之可言？被告所引上開判例與本件無涉，
        所辯並無斟酌之必要。
    (五)、再所有權有對世效力，所有物返還請求權亦無民法第12
        5 條消滅時效之適用，故本件退步言之，縱原告從無異
        議，亦不得以茲推知原告同意被告使用系爭土地，否則
        ，殊難維護所有權之圓滿行使為目的。
    (六)、觀證人乙○○證述之真意，充其量僅能證明當時建築法
        已有規定土地非起造人所有或共有時，興建建物須提出
        土地所有權狀或其他共有人之同意書，非謂同之實質內
        容必為真正，亦即建管機關僅為形式審查，無從認定同
        意書之印章或印文是否偽造，土地所有權人是否確有同
        意之真意，此由乙○○同時結稱「土地權利證明文件（
        包括謄本、同意書）我們無法知其真偽，如有偽造情形
        ，須有司法機關認定。」等語相互呼應。申言之，縱有
        提出同意書，亦與同意書係偽造無關，是被告辯稱當時
        有向縣府提出共有人同意書，遽認告同意被告使用系爭
        土地云云，殊屬無據。並聲明：(一)被告應給付原告609,
        408元，及自起訴狀繕本送達之翌日起至清償日止，按
        年息5%計算之利息。(二)原告願供擔保請准宣告假執行。
二、被告則以：
  (一)、按系爭土地係屬兩造及訴外人藍林阿綢等18人所共有，而
      同小段11-20 地號土地則全屬被告所有。被告於55年間取
      得上開2 筆土地之所有權後，即於57年申請在上開2 筆土
      地上申請建築3 層房屋，58年竣工後，嗣於同年再申請增
      建4樓 ，59年完工，均有合法占有權源。詎料，被告於59
      年所完成之上開建物，係建築在系爭土地與11-20 地號土
      地上，但桃園縣政府於58年所核發之建築及建築使用執照
      上所記載之建築基地，僅記載系爭土地，漏未記載11-20
      地號土地，故被告於91年向桃園縣政府申請補發使用執照
      ，經桃園縣政府工務局以91年桃縣工建管字第7307號簡便
      行文並檢附使用執照既發予被告。是被告於58年間向桃園
      縣政府申請核准建築時，應有得到土地共有人之同意或有
      默示之分管協議，難謂係無權占有，原告請求並無理由。
      其次，被告於58年申請建築，59年竣工之後，迄今未為任
      何增建，系爭建物於登記謄本所記載之登記日期即91年11
      月21 日 ，係辦理建物之登記日期，並非建物建築及完成
      日期，原告指稱被告於91年間未得原告同意而增建云云，
      顯有誤會。
  (二)、系爭土地經勘驗後，系爭建物之實測面積如下：騎樓13.
      47平方公尺、1 樓16.53 平方公尺，2 至4 樓均各為30平
      方公尺，較登記簿分別減少0.1 、0.53、0.63平方公尺，
      差異甚小，應屬建造時或面積測量時所產生之誤差，足見
      系爭建物於59年建築完成後，未再有增建之行為。至於系
      爭建物之前緣另有雨遮1.20平方公尺，係房屋建築時同時
      搭建用以遮雨，並無土地之其他共有人得以利用，其他土
      地共有人亦無從異議。次依被告於57年7 月31日申請建築
      時所提出之營造執照申請書內容所載，被告於提出申請建
      築時，有提出土地使用權證明書1 份，且系爭土地上現有
      土地共有人所有之8 棟房屋，其中除共有人即訴外人李文
      楨、莊金郎、莊文雄之房屋係於48年間建築完成外，其餘
      房屋則係在57年至59年間建築完成，距今均歷時36年以上
      ，土地共有人均不曾提出異議，是各該建物乃係經全體共
      有人同意使用土地，事實上系爭土地數十年來均有默契即
      所謂默示之意思表示，由各共有人各占有相當於一個店面
      之土地於其上建物，是共有人間雖未書立分管契約，惟共
      有人間已有默示意思表示之分管契約存在，從而，本件應
      無偽造共有人使用權同意書之情。本件原告明知系爭土地
      由共有人興建房屋未曾提出異議，嗣於被告建屋完竣36年
      後，始主張伊未曾同意云云，乃悖於常情，故本件可推定
      原告有同意被告使用系爭土地之事實。況原告就系爭土地
      之權利範圍為2250分之64，原告請求返還系爭土地全部面
      積之不當得利，應屬無據；被告亦否認原告主張之當地租
      金每坪每月為4,000 元，是原告以市價計算相當租金之利
      益，亦屬無據。
  (三)、並聲明：原告之訴駁回。如為被告不利之判決，願供擔保
      請准宣告免為假執行。
三、兩造不爭執之事項如下：
  (一)、系爭土地中壢市○○段中壢老小段11-13地號，原告擁有
      權利範圍2250分之64、被告擁有權利範圍750分之62。另
      同小段11-20地號土地全部為被告所擁有。
  (二)、中壢市○○段中壢老小段第1944建號（門牌號碼中壢市○
      ○路303 號），被告於58年1 月30日建築完工，面積為騎
      樓13.57 平方公尺、一樓17.06 平方公尺、二三樓30.63
      平方公尺。於59年6 月1 日完工增建四樓面積30.63 平方
      公尺，增建前面積：第一層17.06 平方公尺、第二、三層
      各為36.63 平方公尺、騎樓13.57 平方公尺。1944建號謄
      本上登記總面積為127.24平方公尺。
四、得心證之理由：
    原告主張被告無權占用系爭土地興建房屋之事實，為被告所
否認，並以前揭情詞置辯。則本件爭點即為：(一)被告於系爭土地
上建築系爭房屋時是否有取得土地共有人之一即原告之同意？抑
或有其他占用土地之合法權源？(二)被告如係無權占用系爭土地，
原告得請求之不當得利金額如何計算？茲析述如下：
  (一)、按「共有物，除契約另有訂定外，由共有人共同管理之。
      」，民法第820 條第1 項定有明文。是未經共有人協議分
      管之共有物，共有人對共有物之特定部分占有收益，需徵
      得他共有人同意後方得為之。如未取得他共有人同意，復
      未經共有人全體協議分管，而就共有物之全部或一部占有
      收益，他共有人除得本於所有權請求除去其妨害、請求向
      全體共有人返還占有部分外，並得就其逾越應有部分之範
      圍使用收益時，其所受超過利益部分，主張不當得利之返
      還（最高法院55年度台上字1949號判例意旨可資參照）。
  (二)、次按「當事人主張有利於己之事實者，就其事實有舉證之
      責任。」，民事訴訟法第277 條前段定有明文。是當事人
      占有他人之物而主張具有得以對抗所有人之合法權源者，
      就此項有利於己之事實，負有舉證之責。本件被告抗辯其
      與原告間存有分管協議，並非無權占有等語，既為原告所
      否認，則被告自應就此一有利於己之事實，負舉證責任。
  (三)、查本件被告抗辯伊為系爭共有土地共有人之一，伊於57年
      至59年間建屋居住時，依建築法規已經當時全體共有人同
      意，並用以申請建築執照、建築使用執照等語，業據其提
      出建築使用執照、建築執照、營造執照申請書等影本各1
      件為證。其次，經本院依職權向桃園縣政府函查被告於58
      年及59年間為建築系爭房屋所申報之相關資料，雖經桃園
      縣政府於95年9 月22日以府工建字第0950258411號函覆：
      「…因本府檔案室已無前開檔案存檔，無法調案回覆」等
      語（見本院卷第60頁），惟經證人即桃園縣政府建管課職
      員乙○○到庭證稱：「建築法於27年制訂施行，就第30條
      規定，若土地是起造人本人單獨所有，興建建物不需提出
      同意書。若土地非起造人所有或是共有，興建建物必須提
      出土地所有權或其他共有人的同意書，經審核其證件無誤
      後，我們才會核發建築執照及使用執照。」等語（見本院
      95 年11 月2 日言詞辯論筆錄），復參酌由被告提出之營
      造執照申請書中記載：「上開工程遵章檢同圖樣4 張1 式
      3 份說明書…土地使用權證明書1 份暨共同壁協定書乙份
      申請…」等情（見本院卷第107 頁背面），堪認被告於系
      爭共有土地上建築房屋，已經當時其他共有權人全體之同
      意。
  (四)、原告雖主張上開同意文書有未經部分共有人同意之偽造文
      書嫌疑云云，惟並未具體指明有何偽造文書情事，況被告
      等所提出之土地使用權同意書既經主管機關審核，並發給
      建築改良物所有權狀，於無其他反證之情形下，自應推定
      其上所記載內容並審核程序所應具備之文件資料均為真正
      。
  (五)、末按共有物分管契約，不以共有人明示之意思表示為限，
      共有人默示之意思表示，亦包括在內。惟所謂默示之意思
      表示，係指依共有人之舉動或其他情事，足以間接推知其
      效果意思而言（最高法院29年度上字第762 號判例意旨可
      資參照）。又按共有物之分管約定，不以訂立書面為要件
      ，是倘共有人間實際上劃定使用範圍，對各自占有管領部
      分，互相容忍，對於他共有人使用收益，各自占有之土地
      ，未予干涉，即非不得認有默示分管契約之存在。本件原
      告既於系爭房屋之土地使用權同意書上簽名，已如上述，
      則應認依其舉動，足以間接推知其對於被告即他共有人，
      就其分管部分即本件系爭房屋之基地部分所為之使用收益
      ，予以容忍、不加干涉之效果意思，是兩造間就系爭共有
      土地有默示分管契約之存在一事，應堪認定。
五、綜上所述，兩造間就系爭共有土地既有默示之分管契約存在
    ，則均應受分管契約之拘束，是被告就其分管部分即系爭房
    屋之基地部分，自有單獨使用收益之合法權源。從而，原告
    依民法第179 條之規定，主張被告於系爭共有土地上建築房
    屋無法律上原因，而向被告請求返還相當於租金之利益，為
    無理由，應予駁回。原告之訴既經駁回，其假執行之聲請即
    失所附麗，應併予駁回。
六、本件事證已臻明確，兩造其餘主張、陳述及所提證據，經審酌
    與本院前揭判斷不生影響，爰不逐一論列，併此敘明。
七、據上論結，本件原告之訴為無理由。依民事訴訟法第78條，判
    決如主文。
中　　華　　民　　國　　96　　年　　7 　　月　　31　　日
                  民事第一庭    法　官　汪智陽
以上正本證明與原本無異。
如對本判決上訴，須於判決送達後20日內向本院提出上訴狀。
                                書記官　葉菽芬
中　　華　　民　　國　　96　　年　　7 　　月　　31　　日
